【裁判字號】    92,台上,1671
【裁判日期】    920403
【裁判案由】    違反毒品危害防制條例
【裁判全文】
最高法院刑事判決                              九十二年度台上字第一六七一號
    上  訴  人  台灣高等法院台南分院檢察署檢察官
    被      告  甲○○
右上訴人因被告違反毒品危害防制條例案件，不服台灣高等法院台南分院中華民國九
十二年一月二日第二審更審判決（九十一年度上更(一)字第四五六號，起訴案號：台灣
雲林地方法院檢察署八十九年度偵字第三四一三號），提起上訴，本院判決如左：
    主  文
原判決撤銷，發回台灣高等法院台南分院。
    理  由
本件原判決認定被告甲○○於民國八十九年五月九日十五時許，駕駛其向友人借得之
車號Ｃ五∣四三０七號自小客車，至嘉義縣溪口鄉本厝村厝子十三號胡文祝住處，搭
載胡文祝逕駛往嘉義市區某不詳地點，取得疑似第一級毒品海洛因十包（毛重約十二
點三公克，送驗結果其中十包為海洛因，毛重七點六四公克，驗後淨重五點零四公克
；其餘三包為葡萄糖）、安非他命二包（送驗時分為四包，毛重五三點九公克，驗後
淨重五一點五公克）、電子磅秤一台、小分裝袋三十個、注射針筒三支、吸食器具一
組、玻璃管二支、橡皮筋一條、小剪刀二支、美娜水一瓶、工具夾二支等物，將之置
入黑色紙盒裡並以透氣膠帶一捲予以包裝，復將之置放在該車後座上予以持有，嗣於
八十九年五月十日七時許，途經國道一號公路后里收費站北向處（台中縣后里鄉路段
），為巡邏員警陳科宏、吳桂燈查獲並扣得上揭物品等情。因而撤銷第一審判決，改
判論處被告持有第一級毒品（累犯）罪刑，固非無見。
惟查：(一)、依法應於審判期日調查之證據雖已調查，而其內容未明瞭者，即與未經調
查無異，如遽行判決，仍屬應於審判期日調查之證據而未予調查，尚不得遽對被告為
有利或不利之認定。被告持有前揭毒品為警查獲後，經採其尿液送鑑定結果有第一、
二級毒品反應，有彰化縣衛生局煙毒尿液檢驗成績書附卷可稽（八十九年度偵字第一
二一四九號卷第十三頁）。苟被告持有前揭第一、二級毒品係為供己施用，則被告持
有第一、二級毒品之低度行為，是否應分別為施用各該毒品之高度行為所吸收？被告
施用毒品犯行部分檢察官偵查後如何處理，其與本件事實如何及如何為法律適用攸關
，自應詳予調查釐清。原審對上情未詳予調查釐清，其查證未盡且理由欠備，遽行判
決，有欠允當。(二)、刑事訴訟法第九十五條第一款規定：「訊問被告應先告知犯罪嫌
疑及所犯所有罪名。罪名經告知後，認為應變更者，應再告知。」，此乃被告在刑事
訴訟上應受告知之權利，為行使防禦權之前提。其所謂「犯罪嫌疑及所犯所有罪名」
，除起訴書所記載之犯罪事實及所犯法條外，自包含依刑事訴訟法第二百六十七條規
定起訴效力所擴張之犯罪事實及罪名。法院就此等新增或變更之罪名，均應於其認為
有新增或變更之情形時，隨時、但至遲於審判期日踐行上開告知之程序，使被告知悉
而充分行使其防禦權，始能避免突襲性裁判，而確保其權益。否則，如僅就原起訴之
犯罪事實及罪名調查、辯論終結後，擅自擴及起訴書所記載者以外之犯罪事實或變更
起訴書所引應適用之法條而為判決，就此等未經告知之犯罪事實及新罪名而言，無異
剝奪被告依同法第九十六條、第一百七十三條、第二百八十九條等規定所應享有之辯
明罪嫌及辯論（護）等程序權，其所踐行之訴訟程序，即難謂於法無違。原判決說明
被告所為係犯毒品危害防制條例第十一條第一項、第二項之持有第一級、第二級毒品
罪，公訴人認被告所為係犯同條例第五條第一項、第二項之意圖販賣而持有第一級、
第二級毒品罪嫌，起訴法條尚有未洽，應予變更。惟就上開變更之罪名，未於審判期
日或之前踐行上開告知之程序，使上訴人為充分之辯論及防禦，即逕行判決，此有原
審各次訊問及審判筆錄可稽，其所踐行之訴訟程序，尚有未合。檢察官上訴意旨指摘
原判決不當，尚非無理由，應認仍有撤銷發回更審之原因。
據上論結，應依刑事訴訟法第三百九十七條、第四百零一條，判決如主文。
中      華      民      國    九十二    年      四      月      三      日
                              最高法院刑事第三庭
                                  審判長法官  董  明  霈
                                        法官  林  茂  雄
                                        法官  王  居  財
                                        法官  張  祺  祥
                                        法官  洪  清  江
      右正本證明與原本無異
                                              書  記  官
中      華      民      國    九十二    年      四      月      十      日


司法院資訊處製作；財團法人民間司法改革基金會備份。
